最高法院民事判決　　　　　　九十六年度台上字第一四七一號
上　訴　人　甲 ○ ○
　　　　　　丙○○○
　　　　　　乙 ○ ○
共　　　同
訴訟代理人　簡 炎 申律師
　　　　　　林 光 彥律師
上　訴　人　元大京華證券股份有限公司
法定代理人　丁 ○ ○
訴訟代理人　蕭 壬 宏律師
上列當事人間請求損害賠償等事件，兩造對於中華民國九十六年
一月十七日台灣高等法院第二審判決（九十四年度金上字第一號
），各自提起上訴，本院判決如下：
    主  文
原判決除假執行部分外廢棄，發回台灣高等法院。
    理  由
本件上訴人元大京華證券股份有限公司（下稱元大京華公司）主
張：對造上訴人甲○○原為伊所屬城中分公司之證券營業員，其
於任職期間立下聲明書，同意確實遵守證券相關法令及公司配合
法令所定之內控規定，否則願受公司辭退並賠償公司所受之損害
，並邀對造上訴人丙○○○、乙○○為其職務保證人，保證甲○
○如有營私舞弊、違反伊公司內部規定或執行職務有過失及為其
他不法行為時，負連帶清償責任。詎於民國九十一年十一月二十
六日至同年月二十八日間，甲○○竟違反證券商負責人及業務人
員管理規則（下稱證券商管理規則）第十六條第二項第八款規定
，接受未具委託書之訴外人陳福誠之委託下單，使用伊城中分公
司客戶李秀娥、陳明達、李惠津及李順成等人（下稱李秀娥等四
人）之融資帳戶買進「嘉裕」股票共二千二百九十六張，嗣各該
客戶屆期卻均不履行交割義務。另甲○○又於同年月二十八日違
反證券商管理規則第十六條第二項第八、十九款規定，使用甲○
○之父陳金定帳戶買進「嘉裕」股票二十萬三千股，亦屆期不履
行交割義務，經伊處分上開客戶帳戶內之股票抵償，並向客戶陳
明達聲請強制執行而獲償新台幣（下同）一百五十七萬六千四百
八十六元後，伊實際受有四千七百六十九萬四千八百八十九元之
損害等情，爰依僱傭及連帶保證之法律關係，求為命對造上訴人
連帶如數給付，並均自訴狀繕本送達翌日起加計法定遲延利息之
判決。
上訴人甲○○以次三人則以：對造上訴人城中分公司自八十二年
起受陳福誠（別號益航陳）之委託下單，先後使用李秀娥等人頭
帳戶操作股票買賣，交易時均由陳福誠親自向甲○○喊盤下單，
並由李秀娥負責調度資金，辦理對帳及交割，對造上訴人明知陳
福誠使用上開人頭戶買賣股票，為增加業績賺取手續費，非但未
予反對，反而積極示好，並將上開人頭戶交易金額彙整計算，每
交易一億元退佣六萬元予陳福誠。九十一年六、七月間，陳福誠
委由李秀娥出面，向對造上訴人業務督導馬家驩協理及城中分公
司前後任經理洪火順、李文寶，爭取放寬上開人頭戶之融資額度
，並獲馬家驩協理以「嘉裕」股票漲幅過大，囑咐營業員接單時
勿將融資額度使用至上限，以控管風險，但未反對陳福誠使用人
頭戶交易，甲○○係執行對造上訴人之獲利方針及指示，實難令
其負損害賠償之責。又甲○○接受陳福誠使用上開人頭戶從事股
票交易，與對造上訴人所受損失間，並無相當因果關係存在。九
十一年十一月二十八日甲○○將陳福誠以李枝慶名義下單買進之
二十萬三千股「嘉裕」股票，誤寫為其父陳金定掛單，為屬錯帳
。況對造上訴人未落實內部控管機制，任由陳福誠使用人頭戶下
單交易，就違約交割損害之發生與有重大過失，應依法減輕或免
除伊之賠償金額。丙○○○、乙○○亦得依民法第七百五十六條
之六第二款規定，請求減輕或免除其賠償金額。甲○○遭開除後
，維持一家生計尚不可得，依民法第二百十八條之規定，尤應減
輕賠償金額等語，資為抗辯。
原審將第一審所為甲○○以次三人敗訴之判決一部廢棄，改判駁
回元大京華公司該部分之訴；並維持第一審所命甲○○以次三人
連帶給付二千三百八十四萬七千四百四十四元本息部分之判決，
駁回甲○○以次三人之其餘上訴，無非以：本件元大京華公司主
張之事實，業據其提出買進賣出報告書、客戶交易明細表、合併
買賣報告書暨交割憑單、融資現金償還申請書及法院債權憑證等
件足參，甲○○以次三人對於前開損害數額，亦不爭執，自堪信
為真實。查甲○○對其如何受元大京華公司指示而接受陳福誠之
委託下單，使用上開人頭帳戶買賣股票，始終未能舉證以實其說
。況接受未具委託書之第三人下單使用人頭帳戶買賣股票，係違
反證券商管理規則第十六條第二項第八款規定，證券主管機關亦
三令五申嚴格禁止，元大京華公司為國內知名證券商，不可能主
動指示甲○○從事此項違法行為，甲○○抗辯其按公司指示及執
行公司之獲利方針而為，固難採信。但依證人李秀娥於九十五年
九月五日之證詞、甲○○與洪火順九十二年一月七日談話內容、
陳福誠暨李秀娥於檢察官偵查時之供述，並觀之李秀娥等人頭戶
自九十一年初至同年十一月底股票交易類別之明細表，可知上開
人頭戶均係供陳福誠長期使用於各種股票之交易，交易金額極為
龐大，而元大京華公司為國內知名之證券商，內部有相當嚴密之
控管機制，對此類交易量異常之股票不可能毫不知情。況依證券
交易所之規定，證券商對於營業員接單及客戶喊盤之過程，均應
錄音存查，陳福誠使用之人頭帳戶，其中李秀娥及李惠津均屬女
性，竟由陳福誠男聲喊盤下單，元大京華公司謂陳福誠使用人頭
戶不知情云云，殊難想像。另依「分公司相關帳戶申報表」，表
單下方並載明除了稽核、財務主管、業務主管須同意外，尚須分
公司經理人簽核，而上開表單「說明三」亦清楚記載「正本交稽
核室保管、分公司留存影本」，所謂「稽核室」，係元大京華公
司之總公司方有之建制，各分公司僅有「稽核」，而無「稽核室
」，該表單係交由元大京華公司之總公司統一保管，尤見元大京
華公司對營業員就某些特定客戶使用人頭戶進行股票交易，非但
事前知情，且為爭取業績事後仍予容忍。至使用甲○○之父陳金
定帳戶融資買進股票部分，依甲○○與林江海間電話錄音譯文之
對話可知，甲○○係自行下單至其父陳金定之帳戶內，並非「錯
帳」所致。又甲○○接受客戶委託買賣，因同意陳福誠大量使用
人頭戶下單，致所有風險集中於陳福誠一人，無法進行風險控管
李秀娥等人之買賣額度，增加違約交割之風險性，造成元大京華
公司之損失，二者之間顯有相當因果關係存在。按債務人就其故
意或過失之行為，應負責任，民法第二百二十條定有明文。本件
甲○○受僱於元大京華公司，本應盡善良管理人責任，竟故意違
反證券商管理規則，致元大京華公司受有損失，顯屬可歸責於甲
○○之事由，應負損害賠償責任。再元大京華公司明知甲○○違
反前開規定，同意未具委託書之陳福誠使用上開人頭帳戶，竟為
增加公司業績賺取手續費，未予制止而加以縱容，終致違約交割
而受損害，其於損害之發生與有過失，對甲○○之監督亦有疏懈
，依民法第二百十七條及第七百五十六條之六第二款規定，應減
輕賠償金額二分之一。從而，元大京華公司據以請求甲○○以次
三人連帶賠償二千三百八十四萬七千四百四十四元本息，即屬正
當，超過部分，不應准許等詞，為其判斷之基礎。
按稱僱傭者，乃當事人約定，一方於一定或不定之期限內為他方
服勞務，他方給付報酬之契約，受僱人於該期限內，應依僱用人
之指示，從事一定種類之工作，僱用人對受僱人所提供之勞務，
當具有指揮監督之權。本件元大京華公司既依僱傭之法律關係而
為請求，原審並認甲○○上開違反證券商管理規則之行為，元大
京華公司事前知情，事後未制止而予縱容，似見甲○○該行為並
未違反元大京華公司僱用人之指示監督。果爾，則能否逕謂該損
害係可歸責於甲○○之事由所致，甲○○以次三人應依民法第二
百二十條規定，負損害賠償責任，已滋疑問。究竟甲○○之行為
是否有違僱傭契約？原審未詳為深究，遽行判決，不免速斷。次
按民法第七百五十六條之六第二款所設僱用人對受僱人之選任或
監督有疏懈者，法院得減輕保證人賠償金額或免除之規定，乃人
事保證人獨立享有之權利，非與主債務人所共同擁有者，其減免
之對象，亦僅為人事保證人之賠償金額，而非主債務人之金額，
初與同法第二百十七條第一項被害人（主債務人）與有過失之減
免規定未盡相同。乃原審未遑注及，將該二條文混為一談，且以
元大京華公司就其損害之發生與有過失及對甲○○之監督有疏懈
，並為減輕甲○○以次三人賠償金額二分之一，亦有可議。又甲
○○以次三人於原審曾抗辯稱：本件應有民法第二百十八條有關
生計減輕規定之適用，應減輕其賠償金額等語（見原審卷(二)三六
七頁）。原審對甲○○以次三人此項重要之攻擊方法，恝置不論
，並有判決不備理由之違法。其次，原審一面認定甲○○之上開
行為，元大京華公司未予違法指示，甲○○抗辯其按公司指示而
為，難以採信，卻一面復謂該公司事前知情，事後未制止而予縱
容云云，不無理由前後矛盾之違法。又元大京華公司於原審並主
張：伊不知系爭人頭戶之使用情形，本件違約交割案之發生肇因
於甲○○隱匿陳福誠下單之事實，致伊受有鉅額損失等語（分見
同上卷三八五、三八六、三九一頁）。究竟甲○○之行為，元大
京華公司事前有無積極之指示？若無指示，事後已否取得公司消
極之默認而不違背其本意？攸關元大京華公司得否依僱傭契約而
為請求，尤非無再進一步推求之必要。兩造上訴論旨，分別指摘
原判決不利於己部分不當，求予廢棄，均不能認為無理由。
據上論結，本件兩造上訴均為有理由。依民事訴訟法第四百七十
七條第一項、第四百七十八條第二項，判決如主文。
中　　華　　民　　國　九十六　年　　七　　月　　五　　日
                      最高法院民事第八庭
                          審判長法官  朱　建　男
                                法官  顏　南　全
                                法官  許　澍　林
                                法官  鄭　傑　夫
                                法官  蘇　清　恭
      本件正本證明與原本無異
                                      書  記  官
中　　華　　民　　國　九十六　年　　七　　月   十三   日
                                                H
